【裁判字號】    99,訴,79
【裁判日期】    990506
【裁判案由】    違反毒品危害防制條例
【裁判全文】
臺灣屏東地方法院刑事判決                99年度訴字第79號
公  訴  人  臺灣屏東地方法院檢察署檢察官
被      告  甲○○
上列被告因違反毒品危害防制條例案件，經檢察官提起公訴（
98年度毒偵字第1813號），因被告就被訴事實為有罪之陳述，經
本院告知簡式審判程序意旨，並聽取公訴人及被告之意見後，本
院合議庭裁定由受命法官獨任依簡式審判程序審理，判決如下：
    主  文
甲○○施用第一級毒品，累犯，處有期徒刑壹年貳月，扣案之海
洛因玖包（驗後合計淨重拾貳點肆公克，純質淨重壹點肆肆公克
）、沾黏海洛因成分之塑膠鏟管貳支、注射針筒支均沒收銷燬
，扣案之電子磅秤台、海洛因壓製工具壹組均沒收；又犯持有
逾量第二級毒品罪，累犯，處有期徒刑拾月，扣案之甲基安非他
命伍包（驗後淨重肆拾壹點壹公克，純質淨重貳拾柒點伍玖公
克）、沾黏甲基安非他命成分之玻璃球個、吸食器貳組均沒收
銷燬，扣案之電子磅秤台沒收。應執行有期徒刑壹年拾月，扣
案之海洛因玖包（驗後合計淨重拾貳點肆公克，純質淨重壹點肆
肆公克）、甲基安非他命伍包（驗後淨重肆拾壹點壹公克，純質
淨重貳拾柒點伍玖公克）、沾黏海洛因成分之塑膠鏟管貳支、
注射針筒支、沾黏甲基安非他命成分之玻璃球個、吸食器貳
組均沒收銷燬，電子磅秤台、海洛因壓製工具壹組均沒收。
    事  實
一、甲○○前於(一)88年間因施用毒品案件，經臺灣高雄地方法院
    裁定送觀察、勒戒後，認無繼續施用毒品傾向，於88年9 月
    20日出所；(二)91年間，復因施用毒品案件，再經高臺灣高雄
    地方法院號裁定送觀察、勒戒，因認其有繼續施用毒品之傾
    向，經該院裁定送戒治處所施以強制戒治，嗣經該院以91年
    度毒聲字第7940號裁定停止戒治，於91年12月21日因停止戒
    治處分之執行出監，嗣經該院以92年毒聲字第3501號裁定撤
    銷前述停止強制戒治之處份，仍令戒治處所，施以強制戒治
    ，於93年1 月9 日執行完畢，另刑事追訴部分，則經臺灣高
    雄地方法院以91年度訴字第2182號判決判處有期徒刑6 月確
    定；(三)92年間，因施用毒品案件，經高雄地方法院以92年度
    訴字第1693號判決判處有期徒刑8 月、4 月，應執行有期徒
    刑10月確定，與上開(二)罪接續執行，於94年2 月28日執行完
    畢；(四)95年間，因竊盜案件，經臺灣高雄地方法院以95年度
    易字第551 號判決判處有期徒刑10月、以95年度易字第354
    號判決判處有期徒刑7 月，同年度另因施用毒品案件，經該
    院以95年度訴字第1478號判決判處有期徒刑1 年、以95年度
    易字第754 號判決判處有期徒刑5 月，上開4 罪並經該院以
    96年度聲減字第3916號裁定減刑為有期徒刑5 月、3 月又15
    日、6 月、2 月又15日，應執行有期徒刑1 年4 月，並與下
    列(五)之詐欺案件，經該院以98年度審聲字地4300號裁定應執
    行有期徒刑1 年6 月，於98年12月22日入監，迨至100 年2
    月13日縮刑期滿；同年度另因施用毒品案件，經高雄地方法
    院以95年度訴字第4380號判決判處有期徒刑8 月，經該院以
    96年度聲減字第3916號裁定減刑為有期徒刑4 月確定，並與
    上開有期徒刑1 年6 月接續執行；97年間，復因施用毒品案
    件，再經高雄地方法院以97年度審簡字第4547號判決判處有
    期徒刑3 月確定，於98年3 月10日執行完畢。
二、詎甲○○猶不知悔改，明知海洛因及甲基安非他命分屬第一
    、二級毒品，不得持有及施用，仍分別基於施用第一及持有
    逾量第二級毒品之犯意，於98年10月12日，為供己施用，在
    屏東縣潮州鎮不詳地點，向年籍不詳綽號「阿寶」之人，分
    別以新台幣（下同）3 萬元及2 萬元之代價，購買第一級毒
    品海洛因及第二級毒品甲基安非他命而持有。於98年10月12
    日22時許，在屏東縣潮州鎮○○路403 之1 號喜來坊汽車旅
    館212 房內，先以將海洛因加水置於針筒後注入體內之方式
    ，施用第一級毒品海洛因1 次。復以將甲基安非他命置於玻
    璃球內以火燒烤後，吸食所產生煙霧之方式，施用第二級毒
    品甲基安非他命1 次。嗣於98年10月13日1 時30分許，在上
    址為警搜索而查獲，並扣得第一級毒品海洛因9 包（驗後合
    計淨重12.4公克，純質淨重1.44公克）、第二級毒品甲基安
    非他命5 包（驗後淨重41.1公克，純質淨重27.539公克）、
    沾黏甲基安非他命成分之玻璃球吸食器3 個、吸食器2 組，
    沾黏海洛因成分之塑膠鏟管2 支、注射針筒3 支，電子磅秤
    3 台、海洛因分裝壓製器1 組及空夾鍊帶1 大包。復徵得其
    同意後採尿送驗，其尿液中檢出海洛因代謝後之嗎啡及甲基
    安非他命陽性反應，始知悉上情。
三、案經高雄市政府警察局新興分局報告台灣屏東地方法院檢察
    署檢察官偵查起訴。
    理  由
一、本件被告所犯係死刑、無期徒刑、最輕本刑為3 年以上有期
    徒刑以外之罪，其於本院準備程序中就前揭被訴事實為有罪
    之陳述，經受命法官告知簡式審判程序之旨，並聽取其與公
    訴人之意見後，本院認無不得或不宜改依簡式審判程序進行
    之處，爰依刑事訴訟法第273 條之1 第1 項、第284 條之1
    ，本院合議庭裁定由受命法官獨任依簡式審判程序審理；又
    簡式審判程序之證據調查，依刑事訴訟法第273 條之2 規定
    ，不受同法第159 條第1 項審判外陳述排除之限制，再被告
    對於卷內之各項證據，亦不爭執證據能力，故卷內所列之各
    項證據，自得作為證據，合先敘明。
二、前揭施用及持有第一級毒品海洛因、第二級毒品甲基安非他
    命之犯罪事實，除據被告甲○○於偵查中及本院審理時自承
    不諱外，其前揭時地為警查獲後經採尿送高雄市立凱旋醫院
    檢驗，檢驗結果呈現嗎啡及甲基安非他命雙重陽性反應，有
    該醫院濫用藥物尿液檢驗報告1 紙在卷。又扣案海洛因9 包
    、甲基安非他命5 包，分別驗出海洛因及甲基安非他命成分
    ，且甲基安非他命之純質淨重達27.539公克，有法務部調查
    局濫用藥物實驗室鑑定書1 紙及高雄醫學大學附設中和紀念
    醫院檢驗報告5 紙附卷可參。足認被告自白施用海洛因及持
    有逾量甲基安非他命與事實相符，應可採信。
三、按施用第一、二級毒品為犯罪行為，毒品危害防制條例第10
    條定有處罰明文。故施用第一、二級毒品者，依前揭規定本
    應科以刑罰。惟基於刑事政策，對合於一定條件之施用者，
    則依同條例第20條、第23條之規定，施以觀察、勒戒及強制
    戒治之保安處分。又毒品危害防制條例於92年7 月9 日修正
    公布，自93年1 月9 日施行，其中第20條、第23條將施用毒
    品之刑事處遇程式，區分為「初犯」及「5 年內再犯」、「
    5 年後再犯」。依其立法理由之說明：「初犯」，經觀察、
    勒戒或強制戒治後，應為不起訴處分或不付審理之裁定；經
    觀察、勒戒或強制戒治執行完畢釋放後，「5 年內再犯」者
    ，因其再犯率甚高，原實施之觀察、勒戒及強制戒治既已無
    法收其實效，爰依法追訴或裁定交付審理。至於經觀察、勒
    戒或強制戒治執行完畢釋放後，「5 年後再犯」者，前所實
    施之觀察、勒戒或強制戒治已足以遮斷其施用毒品之毒癮，
    為期自新及協助其斷除毒癮，仍適用「初犯」規定，先經觀
    察、勒戒或強制戒治之程式。從而依修正後之規定，僅限於
    「初犯」及「5 年後再犯」2 種情形，始應先經觀察、勒戒
    或強制戒治程式。倘被告於5 年內已再犯，經依法追訴處罰
    ，縱其第3 次（或第3 次以上）再度施用毒品之時間，在初
    犯經觀察、勒戒或強制戒治執行完畢釋放5 年以後，已不合
    於「5 年後再犯」之規定，且因已於「5 年內再犯」，顯見
    其再犯率甚高，原實施觀察、勒戒或強制戒治，已無法收其
    實效，即應依該條例第10條處罰（最高法院97年9 月9 日97
    年度第5 次刑事庭會議決議參照）。本件被告曾於91年間，
    因施用毒品案件，經高臺灣高雄地方法院號裁定送觀察、勒
    戒，因認其有繼續施用毒品之傾向，經該院裁定送戒治處所
    施以強制戒治，嗣經該院以91年度毒聲字第7940號裁定停止
    戒治，於91年12月21日因停止戒治處分之執行出監，嗣經該
    院以92年毒聲字第3501號裁定撤銷前述停止強制戒治之處份
    ，仍令戒治處所，施以強制戒治，於93年1 月9 日執行完畢
    等情。有臺灣高等法院被告全國前案紀錄表1 份附卷足憑。
    被告前因犯施用毒品罪，經戒治執行完畢釋放後，5 年內既
    已再犯施用毒品罪，並經依法追訴處罰，縱本次施用毒品之
    時間，係在前次施用毒品經觀察、勒戒執行完畢釋放5 年以
    後，仍與「5 年後再犯」有別，而無毒品危害防制條例第20
    條第3 項之適用，自應依法論科。
四、按毒品危害防制條例於98年5 月20日修正公布，惟本次修正
    條文未另定施行日期，致其應自何時起生效施行，係應依毒
    品危害條例條例第36條規定：「本條例自公布後6 個月施行
    」，或依中央法規標準法第20條第2 項準用第13條規定：「
    自公布或發布之日起算至第3 日起發生效力」，容有爭議；
    惟參照毒品危害條例條例於92年7 月9 日修正公布之第36條
    之立法理由謂：「(一)依修正草案第2 條第3 項規定，法務部
    需會同衛生署成立審議委員會每3 個月定期檢討調整毒品之
    分級及品項，而本次新增第四級毒品，有需要在新法施行前
    先經該審議會檢討後再調整公布，爰預留6 個月緩衝期，以
    利處理。(二)依本條例新修正之規定，有必要再訂定相關子法
    及修正相關法規，以配合本條例之施行，故亦有需要預留適
    當緩衝期，以利訂頒相關子法及相關法規之配合修正」等語
    ，是前揭毒品危害防制條例第36條之規定，顯係因應該次修
    正之需，始預留適當之緩衝期，自非得作為本次修正條文特
    定有施行日期之依據，是本次修正即應參照中央法規標準法
    第13條對於法規生效施行日之基本規範，自公布日起至第3
    日即98年5 月22日發生效力（另可參照司法院98年6 月29日
    院台廳刑一字第0980014643號函釋理由）。查本件被告持有
    行為時已為同年10月間，業據被告於警詢及審理時供承明確
    ，自應逕行適用修正後之規定，而無新舊法律比較適用之問
    題，先予敘明。
五、又向來實務見解認為持有毒品之低度行為，為施用之高度行
    為所吸收，不另論罪，惟98年5 月20日毒品危害防制條例第
    11條修正後，已將持有毒品行為依數量多寡分別處罰，顯見
    立法者有意以持有毒品數量，作為評價持有毒品行為不法內
    涵高低之標準，而據此修訂持有毒品罪之法定刑，俾使有所
    區隔，是行為人持有毒品數量達法定標準以上者，自相較於
    僅持有少量毒品之不法內涵高、法定刑亦隨之顯著提升，縱
    令行為人係為供個人施用而一次持有，然該行為不法內涵已
    非原本施用毒品行為所得涵蓋，自不得拘泥以往之見解，置
    刑度輕重於不顧，而應本諸行為不法內涵高低行為判斷標準
    ，改認持有逾量毒品行為之重度行為吸收施用毒品之輕度行
    為，方屬妥適（台灣高等法院暨所屬法院98年法律座談會刑
    事類提案第15號參照）。
六、按海洛因及甲基安非他命分別為毒品危害防制條例第2 條第
    2 項第1 款、第2 款規定之第一級、第二級毒品，除法律另
    有規定者外，不得持有、施用。核被告甲○○所為，係犯毒
    品危害防制條例第10條第1 項之施用第1 級毒品罪，及同條
    例第11條第4 項持有逾量第二級毒品罪。其施用第一級毒品
    前持有海洛因之低度行為，應為施用之高度行為所吸收，不
    另論罪；其持有逾量第二級毒品，意在供己施用，其施用之
    輕度行為應為持有逾量毒品之重度行為吸收，均不另論罪（
    最高法院93年度台上字第2259號判決意旨參照）。公訴意旨
    雖未論列毒品危害防制條例第11條第4 項之罪，然其於起訴
    書事實欄中敘及，是此部分法條僅屬漏列，且應為原起訴範
    圍內，本院自應予以審究。又被告曾因施用毒品案件，經高
    雄地方法院以95年度訴字第4380號判決判處有期徒刑8 月，
    經該院以96年度聲減字第3916號裁定減刑為有期徒刑4 月確
    定，並與先前有期徒刑1 年6 月接續執行；97年間，復因施
    用毒品案件，再經高雄地方法院以97年度審簡字第4547 號
    判決判處有期徒刑3 月確定，於98年3 月10日執行完畢，有
    臺灣高等法院被告全國前案紀錄表1 份附卷足按。其於5年
    以內再故意犯本件有期徒刑以上之罪，依刑法第47條第1項
    規定，應論以累犯，並加重其刑。又被告上開施用第一級毒
    品與持有逾量之第二級毒品罪間，犯意、行為均不同，且構
    成要件各異，應分論併罰。
七、爰審酌被告甲○○之年齡、品行、智識程度、犯罪手段、對
    於法益侵害之程度，被告曾因施用毒品而經法院裁定施以觀
    察、勒戒及戒治，又犯本件施用毒品犯行，欠缺悔悟、遷善
    之決心，及持有毒品數量等一切情狀，分別量處如主文所示
    之刑，並定其應執行之刑。
八、扣案之海洛因9 包（驗後合計淨重12.4公克，純質淨重1.44
    公克）、第二級毒品甲基安非他命5 包（驗後淨重41.1公克
    ，純質淨重27.539公克），分別含有海洛因、甲基安非他命
    成分，有法務部調查局濫用藥物實驗室鑑定書1 紙及高雄醫
    學大學附設中和紀念醫院檢驗報告單5 紙紙附卷可參，均應
    依毒品危害防制條例第18條第1 項前段規定，沒收銷燬之。
    又扣案沾黏海洛因成分之塑膠鏟管2 支、注射針筒3 支、沾
    黏甲基安非他命成分之玻璃球3 個、吸食器2 組等物，業據
    被告自承用以供吸食用且已使用過或用以鏟海洛因或安非他
    命，故上開物品內所沾黏之海洛因，安非他命顯已析離不易
    ，此觀卷附法務部調查局93年3 月19日調科壹字第09300113
    060 號函文意旨自明，應與所沾黏之毒品併同處分，依毒品
    危害防制條例第18條第1 項前段，沒收銷燬之。又查扣之電
    子秤3 個、海洛因壓製工具1 組，為被告所有供本次施用或
    持有毒品所用，業據被告供承屬實，應依刑法第38條第1項
    第2 款規定宣告沒收。至送鑑所用之第一級毒品海洛因及第
    二級毒品甲基安非他命均因鑑驗而滅失，無庸宣告沒收銷燬
    另扣案之空夾鏈袋1 包與本件施用毒品犯罪無關，亦不另為
    沒收之諭知。
據上論斷，應依刑事訴訟法第273 條之1 第1 項、第299 條第1
項前段，毒品危害防制條例第10條第1 項、第11條第4 項、第18
條第1 項前段，刑法第11條、第47條第1 項、第51條第5 款、第
38 條 第1 項第2 款，判決如主文。
本案經檢察官李侑姿到庭執行職務
中    華    民    國    99    年    5     月    6     日
                  刑事第二庭      法  官  簡光昌
以上正本證明與原本無異。
如不服本判決應於收受本判決送達後10日內向本院提出上訴書狀
，其未敘述上訴理由者，並得於提起上訴後20日內向本院補提理
由書狀（均須按他造當事人之人數附繕本）「切勿逕送上級法院
」
中    華    民    國    99    年    5     月    6     日
                                  書記官  黃佳惠
附錄法條
毒品危害防制條例第10條
施用第一級毒品者，處 6 月以上 5 年以下有期徒刑。
施用第二級毒品者，處 3 年以下有期徒刑。

司法院資訊處製作；財團法人民間司法改革基金會備份。
